臺灣臺北地方法院民事判決　　　　　　 95年度訴字第11749號
原　　　告　乙○○
訴訟代理人　李清泉律師
被　　　告　甲　○
訴訟代理人　林美倫律師
　　　　　　陳勵新律師
　　　　　　陳豪杉律師
上列當事人間請求拆屋還地等事件，本院於中華民國九十六年二
月九日言詞辯論終結，判決如下：
    主  文
被告應將坐落於臺北市○○區○○段二小段五三七地號土地上，
如附圖所示面積為九十八點四三平方公尺之未登記建物即門牌號
碼臺北市○○區○○路一段一百九十一巷二十九號二樓建物拆除
，並將上開建物所占用之土地返還原告。
被告應給付原告新臺幣壹拾萬貳仟壹佰玖拾肆元，及自民國九十
五年十一月二十一日起至清償日止按年息百分之五計算之利息，
暨自民國九十五年十一月十四日起至返還上開土地之日止，按月
給付原告貳仟柒佰陸拾貳元。
原告其餘之訴駁回。
訴訟費用由被告負擔四分之三，餘由原告負擔。
本判決第一項由原告以新臺幣伍拾壹萬壹仟零肆拾玖元為被告供
擔保後，得假執行。但被告如以新臺幣壹佰伍拾萬仟壹佰肆
拾陸元為原告預供擔保後，得免為假執行。
本判決第二項原告以新臺幣參萬陸仟捌佰貳拾柒元為被告供擔保
後，得假執行。但被告如以新臺幣壹拾壹萬零肆佰捌拾元為原告
預供擔保後，得免為假執行。
原告其餘假執行之聲請駁回。
    事實及理由
壹、程序方面：
一、訴狀送達後，原告不得將原訴變更或追加他訴。但有下列各
    款情形之一者，不在此限：一、被告同意者。二、請求之基
    礎事實同一者。三、擴張或減縮應受判決事項之聲明者。四
    、因情事變更而以他項聲明代最初之聲明者。五、該訴訟標
    的對於數人必須合一確定時，追加其原非當事人之人為當事
    人者。六、訴訟進行中，於某法律關係之成立與否有爭執，
    而其裁判應以該法律關係為據，並求對於被告確定其法律關
    係之判決者。七、不甚礙被告之防禦及訴訟之終結者。民事
    訴訟法第255條第1項定有明文。
二、查，原告起訴聲明為「（一）被告應將其占用原告所有臺北
    市○○區○○段二小段537地號土地之門牌號碼為臺北市○
    ○區○○路一段191巷29號2樓（建物面積約80.95平方公尺
    ，實際面積以實測為準）之未登記建物拆除並將上開土地返
    還原告。（二）被告應給付原告新臺幣（下同）140,806元
    及自起訴狀繕本送達翌日起至清償日止按年息百分之5計算
    之利息，暨自95年11月14日起至拆屋返還前項土地之日止，
    按月給付原告3,616元。（三）原告願供擔保，請准宣告假
    執行。」嗣於起訴狀送達後，本院於96年1月3日會同兩造及
    臺北市古亭地政事務所人員就上開臺北市○○區○○路一段
    191巷29號2樓建物實施勘驗，量測結果與原告最初估算面積
    有所差異，原告遂於96年1月23日具狀擴張訴之聲明為「（
    一）被告應將其占用原告所有臺北市○○區○○段二小段
    537地號土地之門牌號碼為臺北市○○區○○路一段191巷29
    號2樓、面積為98.43平方公尺之未登記建物拆除並將上開土
    地返還原告。（二）被告應給付原告179,335元及自起訴狀
    繕本送達翌日起至清償日止按年息百分之5計算之利息，暨
    自95年11月14日起至拆屋返還前項土地之日止，按月給付原
    告4,605元。（三）原告願供擔保，請准宣告假執行。是揆
    諸首開第三款規定，應予准許。
貳、原告主張：
一、原告於92年10月14日由訴外人吳明華、吳俊華、吳榮華等三
    人（下稱吳明華等三人）買受坐落臺北市○○區○○段二小
    段537地號土地面積180平方公尺（下稱系爭土地）及坐落其
    上之門牌號碼為臺北市○○區○○路一段191巷29號、面積
    係80.95平方公尺、建號則為861之1樓建物之全部所有權。
二、系爭土地上之門牌號碼為臺北市○○區○○路一段191巷29
    號2樓之未辦理保存登記建物（下稱系爭建物）係被告所設
    籍並占有居住，惟被告就系爭土地未有任何持分，亦無其他
    正當權源而占用原告所有系爭土地，致原告系爭土地之所有
    權及使用收益受有妨害，爰依民法第767條之規定，訴請被
    告拆除系爭建物並交還系爭土地予原告。
三、又被告無權占有系爭土地，依社會通常觀念，被告顯因此獲
    有相當租金之利益，致原告受有同額損害，是原告自得依民
    法第179條規定請求被告給付相當於租金之不當得利迄至其
    拆屋為止。系爭土地地目為建地，而考試院近在咫尺，地段
    良好，附近尚有學校及公園，土地經濟價值高昂，其93年至
    95年之公告現值分別為每平方公尺29,800元、32, 300元及
    34,400元，較申報地價10,720元相差達3倍，從而應依系爭
    土地申請地價年息百分之10計算被告之不當得利，方稱合理
    。是以，被告應給付原告自92年10月14日至95年11月13日止
    （計37個月）之不當得利租金為170,390元，即10,720元（
    系爭土地申報地價）×103.1平方公尺（系爭建物面積）×
    1/2 ×37÷12×10% =170,390元。另被告自95年11月14日起
    至拆除系爭建物返還其占用土地予原告止，應按月支付原告
    不當得利之租金則係4,605元，即10,720元×103.1平方公尺
    ×1/212×10% =4,605元。此外，被告無權占用系爭土地
    ，卻係由原告繳納系爭土地地價稅，被告亦係無法律上原因
    受有利益，並致原告受有損害，原告自尚得請求被告返還地
    價稅之不當得利共計8,945元。綜前，被告自92年10月14日
    至95年11月13日之37月間，應返還予原告租金及地價稅之不
    當得利合計為179,390元＋8,945元=179,335元。
四、並聲明：
（一）被告應將其占用原告所有臺北市○○區○○段二小段537
      地號土地之門牌號碼為臺北市○○區○○路一段191巷29
      號2樓、面積為98.43平方公尺之未登記建物拆除並將上開
      土地返還原告。
（二）被告應給付原告179,039元及自起訴狀繕本送達翌日起至
      清償日止按年息百分之5計算之利息，暨自95年11月14日
      起至拆屋返還前項土地之日止，按月給付原告4,605元。
（三）原告願供擔保，請准宣告假執行。
、被告則以下列辯詞置辯：
一、系爭土地及系爭房屋係訴外人王兆奎（即被告之父）於62年
    10月23日以270,000元代價向訴外人吳金鐘、吳明華、吳俊
    華、吳榮華所買受，依該不動產買賣契約書第1條約定：「
    買賣不動產標示：木柵區○○段溝子口小段124之5地號面積
    0.01 69公頃，持分5分之2，連同地上物壹棟、住宅、磚造
    、二層樓房、本國式、第二層樓，建坪約25坪所有坪全部。
    」等內容自明，而系爭土地原雖登記於訴外人吳明華、吳俊
    華及吳俊華等3兄弟名下，惟實乃其父吳金鐘所借名登記，
    縱認非借名登記，亦係訴外人吳金鐘代理其子吳明華等三人
    將系爭土地出賣予訴外人王兆奎，是被告之系爭房屋占有系
    爭土地自屬有權占有。
二、退而言之，縱認被告之父王兆奎僅買受系爭房屋，而未包括
    土地之使用權或所有權，被告占有系爭土地亦屬有權占有。
    本件系爭土地於登記原因發生日期即59年12月17日時，訴外
    人吳金鐘之子吳明華、吳俊華、吳榮華各年僅21、13、12歲
    餘，係未成年或無資力之人，是以系爭土地固登記於訴外人
    吳明華等三人名下，惟應係訴外人吳金鐘所借名登記，縱非
    借名登記，亦屬表見代理，從而系爭建物即係訴外人吳金鐘
    代理吳明華等三人出售予被告之父王兆奎，揆諸民法第425
    條之1、第425條規定，被告占有系爭土地亦屬有權占有。
三、退萬步言，縱認被告係無權占用系爭土地，原告請求以申報
    地價年息百分之10計算相當於租金之不當得利，亦屬過高，
    蓋系爭房屋已使用逾30年，房屋破舊、對外通道狹小、附近
    並無便利商店、市況尚非熱鬧，且參以系爭房屋係供住宅使
    用並非用於營業等情，故應以申報地價之年息百分之3計算
    不當得利，方為適當。
四、並聲明：
（一）駁回原告之訴及其假執行之聲請。
（二）如受不利判決，請准供擔保免為假執行。
肆、得心證之理由：
    原告主張被告無權占有系爭土地，妨害其所有權之行使，致
    其受有相當租金之損害，爰依民法第767條、第179條規定，
    請求被告拆除系爭建物，並給付相當於租金及地價稅之不當
    得利等情，惟被告則以上開辯詞資為抗辯。從而本件爭點為
    ：（一）被告是否係無權占有系爭土地。（二）原告請求相
    當租金之損害，究以若干始為合理？（三）原告得否請求被
    告返還地價稅之不當得利？茲分述如下：
一、被告無權占有系爭土地，應拆除系爭建物，將占用之土地返
    還原告。
（一）查系爭土地及及坐落其上之門牌號碼為臺北市○○區○○
      路一段191巷29號、面積係80.95平方公尺、建號則為861
      之1樓建物現登記為原告所有，而系爭建物之雨遮範圍係
      98.43平方公尺，樓梯間面積係4.62平方公尺，合計面積
      為103.05平方公尺，並為被告所占有使用，業據原告提出
      土地暨建物登記謄本為證（見本院卷第10至11頁），並有
      臺北市古亭地政事務所土地複丈成果圖附卷可稽（本院卷
      第62至63頁），復經本院勘驗現場，製有勘驗筆錄在卷足
      憑（本院卷第58至61頁），自堪信為真實。被告雖抗辯系
      爭建物經目測顯小於一樓建物之占地面積，且水塔及遮陽
      棚均為原告所設云云，惟前揭量測本以系爭建物雨遮滴水
      線為準，依原告所提出之照片顯示，量測所得面積亦不包
      括水塔與遮陽棚，是被告所辯顯屬誤會。
（二）按依土地法所為之登記，有絕對之效力，土地法第43條定
      有明文。土地法之所以為此規定，係為保護因信賴登記取
      得土地權利之第三人而設，將依土地法登記之事項賦予絕
      對真實之公信力，最高法院39年臺上字第1109號判例、40
      年臺上字第1892號判例可資參照。查本件系爭土地於59年
      12月17日即以買賣為原因登記於訴外人吳明華等三人名下
      ，坐落其上之之門牌號碼為臺北市○○區○○路一段191
      巷29號、建號為861之1樓建物亦於同年2 月2日第1次登記
      為訴外人吳明華等三人所有，嗣原告於92年6月10日與訴
      外人吳明華等三人締結買賣契約，因而受讓系爭土地與前
      揭1樓建物之所有權，有原告提出且被告亦不爭執之土地
      建築改良物買賣所有權移轉契約書（本院卷第41、42、46
      、47頁）及兩造所提出土地、建物登記謄本在卷可佐（本
      院卷第10、11、33、84、85頁）。被告雖抗辯系爭土地之
      真正所有人實係訴外人吳金鐘，吳明華等三人僅係借名登
      記云云，惟除無法舉證以實其說外，且查原告既係因信賴
      土地法所為之登記而受讓不動產之所有權，自應認為係善
      意之第三人而應予以保護。復觀諸前揭原告與吳明華等三
      人之不動產買賣契約中，出賣人欄原記載有訴外人吳金鐘
      係吳明華等三人之被授權人等字樣，惟該記載業經訴外人
      吳明華、吳俊華、吳榮華及吳金鐘四人共同蓋印表明「刪
      除被授權人」，又被告所提出系爭土地異動索引亦明確記
      載92年5月7日刪除華興段二小段537地號（即系爭土地）
      之權利人吳金鐘等情（本院卷第81頁），均足徵原告受讓
      系爭土地所有權之前，訴外人吳金鐘並非該土地之所有權
      人，而係登記名義人即訴外人吳明華等三人所有，是被告
      所辯，即無足採。
（三）被告復辯稱系爭土地及系爭建物係被告之父王兆奎於62
      年10月23日以27萬元代價向訴外人吳金鐘、吳明華、吳俊
      華、吳榮華所買受，故被告使用系爭土地係有權占有云云
      。惟查，該不動產買賣契約書之標的固係系爭土地與系爭
      建物，然而契約書所記載之賣主僅有訴外人吳金鐘一人，
      而不包括吳明華等三人。又訴外人吳金鐘並非系爭土地之
      所有人，已如前述，從而吳金鐘出賣系爭土地予訴外人王
      兆奎，不啻為出賣他人之物，況吳金鐘尚於91年6月26日
      以存證信函要求王兆奎給付120萬元購買系爭建物所坐落
      之系爭土地20坪，更足徵王兆奎從未購得系爭土地，是被
      告自不能執其父王兆奎與吳金鐘訂定之買賣契約，主張有
      權占有。至於被告又辯稱系爭建物係訴外人吳金鐘代理吳
      明華等三人出售予王兆奎，而屬民法表見代理乙節，按所
      謂表見代理，依民法第169條前段規定，係指由自己之行
      為表示以代理權授與他人，或知他人表示為其代理人而不
      為反對之表示者，對於第三人應負授權人之責任。質言之
      ，表見代理須有表見事實之存在，即表面上有足使第三人
      信為有代理權之事實，為保護交易安全，而對該無權代理
      行為亦賦與有權代理之效果。惟關於系爭建物之買賣，訴
      外人吳金鐘自始均係以自己名義為之，從未以訴外人吳明
      華等三人代理人自居，既無表見事實存在，當與表見代理
      要件有所未合，是被告此部分辯詞顯與事實不符。
（四）按土地及其土地上之房屋同屬一人所有，而僅將土地或僅
      將房屋所有權讓與他人，或將土地及房屋同時或先後讓與
      相異之人時，土地受讓人或房屋受讓人與讓與人間或房屋
      受讓人與土地受讓人間，推定在房屋得使用期限內，有租
      賃關係。其期限不受第449條第1項規定之限制，民法第42
      5條之1定有明文。查系爭土地並非訴外人吳金鐘所有，已
      如前述，而吳金鐘將坐落系爭土地上之系爭房屋讓與訴外
      人王兆奎，即不合上開土地及其土地上之房屋同屬一人所
      有，而僅將土地或僅將房屋所有權讓與他人之要件。職故
      ，嗣原告自訴外人吳明華等三人受讓系爭土地所有權，被
      告殊無從對原告主張其受推定對系爭土地有租賃關係存在
      之保護，自可認定仍屬無權占有系爭土地。
（五）綜上，被告無權占有系爭土地，原告主張排除侵害，請求
      求拆除系爭建物，自有所據。
二、系爭土地相當於租金之損害：
（一）按依不當得利之法則請求返還不當得利，以無法律上之原
      因而受利益，致他人受有損害為其要件，故其得請求返還
      之範圍，應以對方所受之利益為度，非以請求人所受損害
      若干為準，無權占有他人土地，可能獲得相當於租金之利
      益為社會通常之觀念，此有最高法院61年台上字第1695號
      判例可資參照。經查，被告居住使用系爭建物，從未取得
      系爭土地所有權，與系爭土地亦無租賃關係，已如前述，
      是被告無法律上原因受有占有系爭建物之利益，致原告受
      有相當同額租金之損害之事實，應堪認定。
（二）次按城市地方房屋之租金，以不超過土地及其建築物申報
      總價額年息10%為限，而此項規定於租用基地建築房屋者
      亦得準用，土地法第97條第1項、第105條分別定有明文。
      又土地法第97條之土地價額係指法定地價，法定地價則指
      土地所有權人依土地法所申報之地價而言，土地法施行法
      第25條及土地法第148條亦有明文。經查，系爭土地位臺
      北市○○區○○路一段191巷，旁有華興公園，附近均為
      公寓住家，距離臺北市○○路○○路不遠，生活機能與交
      通尚稱便利，惟系爭建物僅樓高二層，且屋齡老舊，難為
      完足之使用，而附近巷弄狹窄，車輛出入、停放亦有不便
      ，業經本院至現場勘驗無訛，有勘驗筆錄附卷可稽（見本
      院卷第58至61頁），並有兩造提出之照片可憑（本院卷第
      9、75、76、77、87頁），本院認以系爭土地申報總價之
      6%計算土地租金為適當。故被告應給付相當租金之不得利
      得之計算方法如下：
      (1)系爭土地自93年1月起土地申報地價每平方公尺為10,72
        0元，有原告提出之系爭土地登記謄本影本在卷可稽（
        見本院卷第10頁)，是系爭土地法定地價為每平方公尺
        為10,720元。又系爭建物占用土地面積為103.05平方公
        尺，有本院囑託測繪之臺北市古亭地政事務所土地複丈
        成果圖在卷足憑（見本院卷第63頁），惟原告主張系爭
        建物乃系爭土地上二層樓建物之第二層樓，是以被告占
        用面積應再除以2等語，故被告應返還相當租金之利益
        為每月2,762元（10, 720×103.05×1/2×6%÷12＝
        2,762）（小數點以下四捨五入）。
      (2)由此，被告無權占有系爭建物，應返還原告相當租金之
        不當利得即每月2,762元，又原告自92年10月14日始取
        得系爭土地所有權，既如前述，是原告所受損害自應由
        該日起算，故自92年10月14日至95年11月13日止（計37
        月）被告應返還原告之不當得利即為102,194元（2,762
        ×37 =102,194）。至95年11月14日起迄被告拆除系爭
        建物返還系爭土地予原告止，被告仍應按月返還2,762
        元之不當得利予原告，自不待言。
三、原告請求被告返還地價稅之不當得利，係無理由：
（一）按地價稅或田賦之納稅義務人如左：一、土地所有權人。
      二、設有典權土地，為典權人。三、承領土地，為承領人
      。四、承墾土地，為耕作權人。土地稅法第3條第1項定有
      明文。故依法應繳納地價稅之納稅義務人，除土地所有權
      人外，亦以承領土地之人，或就該土地之典權人或耕作權
      人為限。
（二）本件系爭土地係由原告於92年10月14日取得所有權，業如
      前述，而被告自始未曾取得系爭土地之所有權，亦從未承
      領、承墾該土地或受有典權之設定，是依上開規定，原告
      自92年10月14日起即為系爭土地地價稅唯一之納稅義務人
      ，而被告本無繳納系爭土地地價稅之義務，縱其無權占有
      該土地，亦不影響原告應繳納之稅額，洵難謂被告受有地
      價稅之利益，而致原告受有損害。從而，原告請求被告返
      還地價稅之不當得利，於法即有未合。
伍、綜上所述，原告依民法第767條、第179條規定，請求被告拆
    除如附圖所示面積為98.43平方公尺之系爭建物，並將所占
    用土地返還原告，被告並應給付原告102,194元（92年10月
    14 日起至95年11月13日起計37月，2,762×37 =102,194）
    ，及自起訴狀繕本送達翌日（95年11月21日）起至清償日止
    按年息百分之5計算之利息，暨自95年11月14日起按月給付
    2,762 元至履行上開拆屋還地義務止之範圍內，為有理由，
    應予准許。逾此部分之請求，即屬無據，應予駁回。
陸、原告與被告均陳明願供擔保請求宣告假執行，或免為假執行
    ，就原告勝訴部分，核均無不合，爰分別酌定相當擔保金額
    ，予以准許。至原告敗訴部分，其假執行之聲請，即失所附
    麗，應予駁回。
柒、因本件事證已臻明確，兩造所提出之其餘證據及陳述，經本
    院斟酌後，認與判決結果無影響，爰不一一論駁，附此敘明
    。
捌、訴訟費用負擔之依據：民事訴訟法第79條。
中　　華　　民　　國　　96　　年　　2 　　月　　15　　日
                  民事第二庭    法　官　黃雯惠
以上正本係照原本作成。
如對本判決上訴，須於判決送達後20日內向本院提出上訴狀。
中　　華　　民　　國　　96　　年　　2 　　月　　15　　日
                                書記官　林玗倩